ACORDAO-COMPLETO-2435776

ACÓRDÃO 3236/2020 ATA 46/2020 - PLENÁRIO

VISTO, relatado e discutido o Agravo interposto pela Companhia Brasileira de Transportes Urbanos (CBTU) contra medida cautelar concedida no âmbito desta Representação;
	ACORDAM os Ministros do Tribunal de Contas da União, reunidos em Sessão do Plenário, ante as razões expostas pelo relator e com fundamento nos arts. 15, inciso II, 141, § 14, inciso V, 277, inciso V, 280, e 289 do Regimento Interno-TCU, em: 
	9.1. conhecer do Agravo em tela, para, no mérito, acolhê-lo de forma a revogar a medida cautelar por mim concedida em 14/9/2020 (peça 7) e referendada por este Tribunal de Contas em 16/9/2020 por meio do item 9.1. do Acórdão 2485/2020-TCU-Plenário, contemplando a suspensão das Licitações Eletrônicas 001/2020-CBTU/STU-NAT e 002/2020-CBTU/STU-NAT;
	9.2. determinar à Companhia Brasileira de Transportes Urbanos (CBTU) , com fulcro no art. 21, §4º, da Lei 8.666/1993, que se abstenha de republicar os editais referentes às Licitações Eletrônicas 001/2020-CBTU/STU-NAT e 002/2020-CBTU/STU-NAT sem divulgar que os objetos de ambas as licitações somente serão adjudicados e homologados aos vencedores do certame caso a autorização presente na Resolução-CPPI nº 143, de 13/11/2020, venha a ser referendada pelo Conselho de Parcerias de Investimentos da Presidência da República;
	9.3. dar ciência desta deliberação à recorrente, ao Ministério da Economia, ao Ministério do Desenvolvimento Regional e à Secretaria-Executiva do Programa de Parcerias de Investimentos;
	9.4. restituir os autos à SeinfraUrbana para que dê continuidade à instrução do feito.

Agravo interposto contra despacho que, cautelarmente, suspendeu licitações eletrônicas que visavam a contratação dos serviços necessários à Remodelação do trecho ferroviário compreendido entre km 391+800 e km 388+350 e construção das estações ferroviárias Boa Esperança e Cajupiranga, no sistema de trens urbanos da CBTU/STU-NAT e a contratação dos serviços necessários à construção de um novo trecho ferroviário a partir do Km 425+800 da linha Norte, já existente, em direção ao polo industrial do município de Natal, com 4,2 km de extensão, bem como a contratação dos serviços necessários à construção das Estações Ferroviárias BR-101 NORTE, GUARARAPES E VICUNHA.

Companhia Brasileira de Trens Urbanos (CBTU).

3. Interessados/Responsáveis/Recorrentes:
3.1. Interessados:  Ministério do Desenvolvimento Regional e Secretaria-Executiva do Ministério da Economia.
3.2. Recorrente: Companhia Brasileira de Trens Urbanos (CBTU).

13.1. Ministros presentes: José Mucio Monteiro (Presidente), Walton Alencar Rodrigues, Benjamin Zymler, Augusto Nardes, Aroldo Cedraz (Relator), Raimundo Carreiro, Ana Arraes, Bruno Dantas e Vital do Rêgo.
13.2. Ministros-Substitutos presentes: Augusto Sherman Cavalcanti, Marcos Bemquerer Costa, André Luís de Carvalho e Weder de Oliveira.

ACORDAO-COMPLETO-2553438

Acórdão de Relação 2249/2022 - Plenário

Acórdão de Relação

AROLDO CEDRAZ

Ministro Aroldo Cedraz.

Inicio este Relatório transcrevendo, com alguns ajustes de forma e fundamentado no inciso I do § 3º do art. 1º da Lei 8.443, de 16/7/1992, o despacho cautelar de peça 7 contra o qual se insurge a Companhia Brasileira de Trens Urbanos (CBTU) na presente etapa processual:
"Trata-se de representação, com pedido de medida cautelar, formulada pela Secretaria de Fiscalização de Infraestrutura Urbana (SeinfraUrbana) a respeito de possível irregularidade ocorrida na Superintendência de Trens Urbanos de Natal/RN - STU-NAT, da Companhia Brasileira de Trens Urbanos-CBTU, relacionada ao lançamento dos editais das Licitações Eletrônicas 001/2020-CBTU/STU-NAT e 002/2020-CBTU/STU-NAT.
2. Ao analisar os requisitos do periculum in mora e do fumus boni iuris, de que trata o art. 276 do Regimento Interno desta Corte, necessários para a concessão da medida cautelar proposta, a SeinfraUrbana posiciona-se pela sua presença, em suma, com base na proximidade da sessão pública da Licitação Eletrônica 001/2020-CBTU/STU-NAT, marcada para o próximo dia 16/9/2020, e no fato de que ambas as licitações têm por objeto a realização de investimentos de capital na malha e em diversas estações ferroviárias sem contemplarem, por força do Decreto 2.594, de 15 de maio de 1998, a expressa manifestação do Ministério da Economia.
3. Ressalto que tal obrigação decorre da inclusão da referida estatal, nos termos do Decreto 9.999, de 3 de setembro de 2019, no Programa Nacional de Desestatização (PND) , impondo a autorização do Ministério da Economia para a realização de novos gastos, bem como veda a assunção de obrigação financeira, a aquisição de bens e contratações que não correspondam às operações e giro normais do negócio.
4. Ademais, a unidade técnica ainda menciona um possível vício de motivação nas licitações pela ausência de aprovação, pelo conselho da CBTU, dos respectivos Estudos de Viabilidade, Técnica, Econômica e Ambiental (EVTEA) em alinhamento, nos termos da Lei 12.587/2012, ao previsto no Plano de Mobilidade Urbana de Natal/RN.
5. Conheço da presente representação, vez que presentes os requisitos de admissibilidade constantes dos art. 235 e 237, inciso VII, do Regimento Interno do TCU e no art. 103, § 1º, da Resolução TCU 259/2014.
6. Quanto aos requisitos para concessão de cautelar, em cognição sumária, entendo que o exame promovido pela SeinfraUrbana demonstra de forma adequada a presença do perigo na demora e da fumaça do bom direito, bem como a ausência de perigo na demora reverso, no que o incorporo como minha própria razão de decidir. 
7. Ante o exposto, nos termos do artigo 276 do RITCU, determino:
7.1. a suspensão cautelar das Licitações Eletrônicas 001/2020-CBTU/STU-NAT e 002/2020-CBTU/STU-NAT, até que o Tribunal se pronuncie definitivamente quanto ao mérito da representação;
7.2. a realização de oitiva da Companhia Brasileira de Trens Urbanos, do Ministério do Desenvolvimento Regional e do Ministério da Economia, para, no prazo de até quinze dias, manifestarem-se sobre os fatos apontados na representação formulada pela Unidade Técnica, especialmente acerca da ausência de autorização legal, previsto nos artigos 47 e 59 do Decreto 2.594, de 15 de maio de 1998, nos editais das Licitações Eletrônicas 001/2020-CBTU/STU-NAT e 002/2020-CBTU/STU-NAT, bem como ausência de motivação, apresentando para tanto, os Estudos de Viabilidade Técnica, Econômica e Ambiental - EVTEA - dos referidos trechos, de forma individual ou global, seus orçamentos-base e respectivos projetos básicos/executivos, além de Plano Municipal de Mobilidade, Plano Diretor ou outro instrumento de política pública que articule os referidos empreendimentos de mobilidade, alertando os referidos órgãos quanto à possibilidade de o Tribunal vir a determinar a anulação dos mencionados certames;
7.3. o encaminhamento de cópia da instrução da Unidade Técnica (peça 1) e deste despacho à Companhia Brasileira de Trens Urbanos, ao Ministério do Desenvolvimento Regional e ao Ministério da Economia, a fim de subsidiar as manifestações requeridas.
Restituo os autos à SeinfraUrbana para as providências a seu cargo."
2.	Tal decisão, devidamente referendada por este Colegiado nos termos do Acórdão 2485/2020-TCU-Plenário (peça 13) , está sendo questionada em sede de Agravo interposto pela Companhia Brasileira de Trens Urbanos (CBTU) à peça 20, cujos argumentos seguem colacionados abaixo com alguns ajustes de forma:
"b) DA CORRETA OBSERVÂNCIA DOS ARTS. 47 e 59 DO DECRETO Nº 2.594/1998 - LEGALIDADE DOS ATOS PRATICADOS PELA CBTU 
Ab initio, entendemos necessária a transcrição literal dos artigos 47 e 59 do Decreto 2.594/1998, in verbis: 
Art. 47. A partir de sua inclusão no PND, a sociedade não poderá: 
I - alienar elementos do seu ativo permanente ou adquirir bens que nele venham a ser registrados sem prévia autorização do CND, exceto os necessários à manutenção e operação da empresa;
II - contrair obrigações financeiras sem prévia autorização do CND, exceto aquelas necessárias à manutenção e operação da empresa.
 (...) 
Art. 59. Sem prejuízo da vinculação de que trata o Decreto nº 9.660, de 1º de janeiro de 2019, as empresas incluídas no PND e as empresas titulares de participações acionárias incluídas no referido Programa ficarão administrativamente subordinadas ao Ministério da Economia, que, no âmbito de suas competências, adotará as medidas necessárias à efetivação dos processos de desestatização.
§ 1º Para cumprimento do disposto neste artigo, compete ao Ministro de Estado da Economia: 
 (...) 
III - autorizar previamente a empresa para que esta possa praticar os seguintes atos: 
 (...) 
d) firmar ou repactuar contratos de financiamentos ou de acordos comerciais por prazo superior a três meses ou transações que não correspondam a operações e giro normal dos negócios da empresa; e 
e) adquirir ou alienar ativos em montante igual ou superior a cinco por cento do patrimônio líquido da empresa. (...) 
A leitura dos dispositivos acima transcritos deixa claro que a aprovação do Ministério da Economia é exigida apenas para a efetiva compra, contratação ou pactuação de obrigação financeira, não sendo necessária nas etapas preliminares, em que tais compromissos ainda não sejam líquidos e certos. 
As ações descritas nos artigos 47 e 59 do Decreto 2.594/1998 se consumam apenas com a homologação do processo licitatório, sendo certo que antes da homologação a CBTU não terá contraído qualquer obrigação, podendo inclusive cancelar a licitação sem qualquer prejuízo, por inexistir direito subjetivo adquirido pelos licitantes. 
Neste sentido também é o Parecer n. 00553/2020/CONJURMDR/CGU/AGU, o que demonstra a total regularidade dos atos praticados pela CBTU até o momento. 
E ao escopo de corroborar com esta tese, a jurisprudência é uníssona: 
Acórdão 289/2018-TCU-Plenário, que assim registrou: o ato de adjudicar, diversamente da homologação, não gera o reconhecimento da regularidade do procedimento licitatório. Em realidade, ao adjudicar o objeto da licitação, a autoridade competente apenas estará considerando aquele licitante apto a ser contratado, não gerando sequer direito subjetivo à assinatura do contrato (Acórdão 289/2018-TCU-Plenário) (Destacamos) 
PROCESSUAL CIVIL. ADMINISTRATIVO. MANDADO DE SEGURANÇA. LICITAÇÃO.PREGÃO. REVOGAÇÃO. CONVENIÊNCIA E OPORTUNIDADE. ART. 49, DA LEI 8.666/93. CONSUMAÇÃO DO CERTAME. SUPERVENIENTE CARÊNCIA DO INTERESSE DE AGIR. EXTINÇÃO DO FEITO SEM RESOLUÇÃO DE MÉRITO.
1. A conclusão de procedimento licitatório no iter procedimental de Mandado de Segurança, por não lograr êxito a tentativa paralisá-lo via deferimento de pleito liminar, enseja a extinção do writ por falta de interesse de agir superveniente (art. 267, VI, do CPC) . Precedentes do STJ: RMS 23.208/PA, DJ 01.10.2007 e AgRg no REsp 726031/MG, DJ 05.10.2006. 
2. In casu, a Administração Pública do Estado do Rio Grande do Sul realizou Licitação, sob a forma de Pregão Presencial n.º 005732-24.06/06/8, para fins de contratação de serviços de telefonia de longa distância nacional e de longa distância internacional, no qual sagrou-se vencedora a empresa Brasil Telecom, por ter ofertado o melhor preço, tendo sido adjudicado o objeto do certame, consoante se infere dos autos da MC 11.055/RS. 
3. Ad argumentandum tantum, a pretensão veiculada no Mandado de Segurança ab origine, qual seja, suspensão dos efeitos do Pregão 047/SEREG/2005, com a conseqüente restauração e manutenção do Termo de Registro de Preços 066/2005, firmado entre a EMBRATEL e a Administração Pública do Estado do Rio Grande do Sul, não revela liquidez e certeza amparáveis na via mandamental. 
4. A exegese do art. 49, da Lei 8.666/93, denota que a adjudicação do objeto da licitação ao vencedor confere mera expectativa de direito de contratar, sendo certo, ainda, que eventual celebração do negócio jurídico subsume-se ao juízo de conveniência e oportunidade da Administração Pública. Precedentes: RMS 23.402/PR, SEGUNDA TURMA, DJ 02.04.2008; MS 12.047/DF, PRIMEIRA SEÇÃO, DJ 16.04.2007 e MC 11.055/RS, PRIMEIRA TURMA, DJ 08.06.2006. 
5. In casu, a revogação do Pregão nº 001/SEREG/2005, no qual a empresa, ora Recorrente, se sagrara vencedora, decorreu da prevalência do interesse público, ante a constatação, após a realização do certame, de que o preço oferecido pela vencedora era superior ao praticado no mercado.
6. Recurso ordinário desprovido.
 (RMS 22447 / RS, relator Ministro LUIZ FUX, Julgamento: 18/12/2008, Publicação: DJe 18/02/2009) (...) 
A Lei 13.303/2016 também prevê a possibilidade de revogação da licitação por razões de interesse público sem que isso gere qualquer prejuízo à empresa ou direito adquirido do licitante, o que, se amolda perfeitamente na hipótese de ausência de autorização do Ministério da Economia e do CPPI, in litteris: 
Art. 62. Além das hipóteses previstas no § 3º do art. 57 desta Lei e no inciso II do § 2º do art. 75 desta Lei, quem dispuser de competência para homologação do resultado poderá revogar a licitação por razões de interesse público decorrentes de fato superveniente que constitua óbice manifesto e incontornável, ou anulá-la por ilegalidade, de ofício ou por provocação de terceiros, salvo quando for viável a convalidação do ato ou do procedimento viciado.
Neste sentido também, é o entendimento do parágrafo primeiro do art. 4º da Portaria MPOG nº 249/2012, que é aplicável por analogia, por se amoldar perfeitamente ao caso, vejamos: 
Art. 4º (...) 
§ 1º - A autorização de que trata o caput deste artigo pode ser realizada em qualquer fase do processo de contratação até antes da assinatura do contrato ou do termo aditivo de prorrogação, podendo ser concedida por despacho no próprio processo, por memorando ou ofício, por meio eletrônico com assinatura digital ou outro meio idôneo que registre a autorização expressa da autoridade competente. (...) 
Conforme se observa dos documentos anexos a CBTU condicionou a homologação dos certames à prévia autorização do Ministério da Economia e do CPPI, em estrita observância ao disposto nos artigos 47 e 59 do Decreto nº 2.594/1998, pois tais autorizações podem ser concedidas em qualquer momento do processo, desde que antes de sua homologação. 
Especificamente no que tange ao art. 59 do Decreto 2.594/1998 a Secretaria Especial de Desestatização, Desinvestimento e Mercados - SEDDM, no uso das atribuições a ela delegada pelo Ministro de Estado da Economia através da Portaria nº 54/2020, conferiu autorização para prosseguimento da licitação, vejamos:
 
A autorização do Ministério da Economia através da SEDDM indica a linha a ser seguida pelo CND/CPPI, pois, tal conselho é presidido pelo Ministro da Economia conforme Decreto 10.245/2020. Neste ponto, necessário aclarar novamente que a homologação da licitação está condicionada a esta autorização.
Salienta-se também que os investimentos foram aprovados e priorizados pelo Ministério do Desenvolvimento Regional - MDR a quem esta Empresa está vinculada e a quem cabe, através da atividade de supervisão ministerial e da pertinência temática dentro do Governo Federal, o direcionamento das Políticas Públicas a cargo da CBTU e relativas à mobilidade urbana em geral.
Tal concordância se verifica no fato de que os recursos a serem utilizados em tais empreendimentos estão sendo disponibilizados pelo MDR, de seu orçamento aprovado para obras de mobilidade urbana no País, bem como, da Nota Técnica elaborada pelo Ministério que segue anexa.
Esclarecemos ainda que o Regulamento Interno de Licitação, Contratação Direta, Contratos e Convênios - RILC-CBTU, vigente há [sic] época da aprovação, previa, em seu art. 2º, §7º, que só seria necessária a manifestação do Conselho de Administração em investimentos superiores a R$ 50.000.000,00 (cinquenta milhões de reais) , vejamos: 
§ 7º O Conselho de Administração da CBTU deverá aprovar previamente, após manifestação da Diretoria Executiva, os processos licitatórios, de contratação direta ou de contratação emergencial, bem como a celebração de termos aditivos:
 (...) 
II - para investimentos, com valor estimado igual ou superior a R$ 50.000.000,00 (cinquenta milhões de reais) ; e (...) 
Portanto as licitações foram aprovadas pela autoridade competente, qual seja, a Diretoria Executiva da CBTU (atas em anexo) , não havendo que se falar em necessidade de aprovação pelo Conselho de Administração por completa ausência previsão legal ou normativa. 
Observe-se ainda que CBTU jamais teve a intenção de negar ou tentar contornar a necessidade de aprovação dos projetos pelo Ministério da Economia, porém, a leitura dos artigos mencionados deixa claro que a aprovação do Ministério da Economia e do CPPI podem ser obtidas em qualquer momento até a homologação da licitação. 
Assim, visando garantir a celeridade do processo de modo a preservar o interesse público, a CBTU considerou mais adequado iniciar o processo licitatório enquanto preparava toda a documentação necessária a ser enviada ao Ministério da Economia para autorização. 
Este pedido de aprovação inclusive já foi enviado ao Ministério Economia, desde o dia 15.09.2020, ou seja, em data anterior à ciência da Cia da decisão deste tribunal, o que, demonstra a proatividade e boa-fé da empresa. 
Ademais, conforme informado em linhas pretéritas já houve autorização do Ministério da Economia, estando pendente apenas a autorização do CPPI. Cumpre ressaltar que o pedido foi enviado com a antecedência necessária, eis que, a previsão de homologação das licitações é apenas para meados de outubro, o que, confere um prazo aproximado de 30 dias para análise pelo Ministério da Economia. 
Ademais, reafirma-se que a homologação está condicionada à autorização do ME e do CPPI, conforme se denota da documentação anexa, portanto, mesmo que a autorização do Ministério da Economia e do CPPI demande prazo superior a CBTU aguardará tal autorização para realizar a homologação. 
Por outro lado, caso não sejam conferidas as autorizações os certames serão cancelados e não haverá prejuízo para quaisquer das partes. 
Neste ponto, necessário aclarar que a realização das licitações não acarretou nenhum custo adicional para a CBTU, pois a Empresa possui corpo próprio apto a realização do serviço, não demandando qualquer despesa adicional. 
Diante do exposto, verificamos que inexistiram as alegadas violações aos artigos 47 e 59 do Decreto 2.594/1998, razão pela qual, requer a reforma da decisão agravada, por ser medida de direito.
c) DA AUSÊNCIA DE VIOLAÇÃO A LEI 12.587/2020 - ACORDOS DE COOPERAÇÃO COM AS PREFEITURAS ENVOLVIDAS NA EXPANSÃO 
O Emérito Ministro Relator entendeu também pelo possível vício de motivação pela ausência de aprovação dos Estudos de Viabilidade Técnica, Econômica e Ambiental (EVTEA) , em alinhamento com o previsto no Plano de Mobilidade Urbana de Natal/RN, vejamos:
4. Ademais, a unidade técnica ainda menciona um possível vício de motivação nas licitações pela ausência de aprovação dos respectivos Estudos de Viabilidade, Técnica, Econômica e Ambiental (EVTEA) em alinhamento, nos termos da Lei 12.587/2012, ao previsto no Plano de Mobilidade Urbana de Natal/RN. 
5. Conheço da presente representação, vez que presentes os requisitos de admissibilidade constantes dos art. 235 e 237, inciso VII, do Regimento Interno do TCU e no art. 103, § 1º, da Resolução TCU 259/2014. 
Em que pese a sapiência e acuidade habituais deste Douto Ministro relator, a agravante entende, data vênia, que inexistiu qualquer violação ao previsto na Lei 12.587/2012.
A documentação anexa comprova a existência dos competentes Estudos de Viabilidade Técnica, Econômica e Ambiental - EVTEA, bem como, dos projetos básicos.
Também foram firmados acordos de cooperação para estudos e planejamento da mobilidade urbana com os municípios envolvidos na expansão, conforme se denota da documentação anexa, inexistindo violação aos termos do art. 18, II, da Lei 12.587/2012. 
Salienta-se também que o Departamento Nacional de Infraestrutura de Transportes - DNIT deu parecer favorável para executar os serviços necessários às expansões em análise, conforme documento anexo. 
Portanto, também por este prisma se revelam regulares todas as ações realizadas pela CBTU, razão pela qual, requer a reforma do julgado. 
d) DA AUSÊNCIA DO FUMUS BONI IURIS E DE PERICULUM IN MORA - PERIGO DE IRREVERSIBILIDADE DA DECISÃO - REFORMA DO JULGADO 
Este MM. Ministro Relator entendeu presentes os requisitos do fumus boni iuris e do periculum in mora, sob os seguintes argumentos:
6. Quanto aos requisitos para concessão de cautelar, em cognição sumária, entendo que o exame promovido pela SeinfraUrbana demonstra de forma adequada a presença do perigo na demora e da fumaça do bom direito, bem como a ausência de perigo na demora reverso, no que o incorporo como minha própria razão de decidir.
Apesar do notório saber jurídico deste MM. Ministro Relator, novamente pedimos vênia para discordar da decisão recorrida, pois, não restaram preenchidos os requisitos da fumaça do bom direito e do perigo da demora.
Quanto ao periculum in mora, conforme demonstrado em linhas pretéritas a homologação dos certames estão previstas apenas para meados do mês de outubro, ou seja, haveria tempo suficiente para a oitiva da CBTU, o que, certamente demonstraria a regularidade da conduta da empresa.
Ademais, como dito anteriormente, a homologação das licitações está condicionada à autorização expressa do Ministério da Economia e do CPPI, portanto, inexiste o requisito do perigo da demora. 
No que tange à fumaça do bom direito, conforme exaustivamente exposto em linhas pretéritas inexistiram as alegadas violações ao art. 47 e 59 do Decreto 2.594/1998, bem como, ao artigo 18, II da Lei 12.587/2012, razão pela qual, merece reforma a decisão agravada.
Necessário esclarecer que ausente qualquer dos requisitos citados acima, fumus boni iuris e/ou periculum in mora, não há que se falar em concessão de liminar, estes requisitos devem estar presentes de forma concomitante, o que, não é o caso dos autos, pois, conforme demonstrado, inexistem ambos os requisitos.
Ademais, o artigo 300, §3º do Código de Processo Civil prevê que não será concedida a tutela de urgência de natureza antecipada quando houver perigo de irreversibilidade dos efeitos da decisão, vejamos:
Art. 300. A tutela de urgência será concedida quando houver elementos que evidenciem a probabilidade do direito e o perigo de dano ou o risco ao resultado útil do processo.
 (...) 
§ 3º A tutela de urgência de natureza antecipada não será concedida quando houver perigo de irreversibilidade dos efeitos da decisão. (...) 
Seguindo a regra do orçamento público, os recursos orçamentários não utilizados no ano, não estarão mais disponíveis no ano subsequente, razão pela qual, a decisão liminar se reveste de caráter de irreversibilidade, explica-se.
Estamos nos aproximando do final do ano e caso mantida a decisão liminar a CBTU não terá tempo hábil para conclusão das licitações e contratação das empresas vencedoras e acabará por perder os recursos, o que, inviabilizará definitivamente a licitação.
Portanto, a decisão agravada se reveste de caráter de irreversibilidade, violando o dispositivo acima invocado, merecendo reforma também por este argumento.
Diante do exposto, restou demonstrado a inexistência dos requisitos do periculum in mora e do fumus boni iuris, ainda ficou demonstrado a possibilidade de irreversibilidade da decisão e violação ao art. 300, 3º, do CPC, razão pela qual, requer a reforma da decisão agravada.
e) DO JUÍZO DE RETRATAÇÃO
Nos termos do art. 289, §1º, do Regimento Interno do Tribunal de Contas da União, após a interposição do Agravo o relator poderá reformar o seu despacho, vejamos: 
Art. 289. De despacho decisório do Presidente do Tribunal, de presidente de câmara ou do relator, desfavorável à parte, e da medida cautelar adotada com fundamento no art. 276 cabe agravo, no prazo de cinco dias, contados na forma do art. 183.
§ 1º Interposto o agravo, o Presidente do Tribunal, o presidente de câmara ou o relator poderá reformar o seu despacho ou submeter o feito à apreciação do colegiado competente para o julgamento de mérito do processo. (...) 
Conforme amplamente exposto em linhas pretéritas inexistiram as alegadas violações aos artigos 47 e 59 do Decreto 2.549/1998, tampouco, ao art. 18 da Lei 12.587/2012, também não estão presentes os requisitos para concessão da cautelar.
Por outro lado, a decisão pode se revestir de caráter irreversível caso não seja reformada tempestivamente, violando a disposição do art. 300, §3º, do CPC. 
Diante do exposto, requer que este Colendo Julgador exerça a faculdade do §1º do art. 289 do Regimento Interno do TCU e reforme o despacho agravado nos termos de toda a fundamentação supra.
f) DA CONCESSÃO DE EFEITO SUSPENSIVO AO PRESENTE AGRAVO
O Regimento Interno deste Tribunal de Contas, prevê a possibilidade de concessão de efeito suspensivo ao Agravo, conforme se denota do art. 289, §4º, in verbis: 
Art. 289. De despacho decisório do Presidente do Tribunal, de presidente de câmara ou do relator, desfavorável à parte, e da medida cautelar adotada com fundamento no art. 276 cabe agravo, no prazo de cinco dias, contados na forma do art. 183.
 (...) 
§ 4º A critério do Presidente do Tribunal, do presidente de câmara ou do relator, conforme o caso, poderá ser conferido efeito suspensivo ao agravo. (...) 
Da leitura acurada do presente agravo percebe-se que inexistem razões para manutenção da decisão agravada, pois, não foram violados os dispositivos invocados e, por outro lado, há perigo de dano irreversível à CBTU e aos usuários do sistema de trens, pois, caso mantida a decisão a CBTU perderá os recursos orçamentários e ficará impossibilitada de realizar a contratação que tanto beneficiará a população.
Neste diapasão, resta demonstrado que a manutenção da decisão ao longo do tempo, causará dano irreversível e também ficou demonstrado a verossimilhança das alegações da empresa, razão pela qual, requer que este MM. Ministro Relator conceda efeito suspensivo à medida, com fundamento no art. 289, §4º, do Regimento Interno deste Tribunal."
3.	Com base nessa argumentação, a CBTU requer que seu Agravo seja recebido e provido, "reformando-se a v. decisão proferida que concedeu a medida liminar, em respeito ao Direito, à devida prestação jurisdicional e ao devido processo legal" (peça 20, p. 14) .
4.	Argumentos e documentos adicionais foram juntados pela agravante às peças 60 a 87, com destaque para a seguinte documentação:
	a) ofício dirigido pelo Prefeito de Natal/RN ao Superintendente de Trens Urbanos daquela capital (peça 63) , manifestando o interesse daquele alcaide "na ampliação da linha férrea de passageiros na Grande Natal, em direção aos municípios de Parnamirim, São Jose de Mipibu, Nísia Floresta e São Gonçalo do Amarante (aeroporto) ";
	b) acordos de cooperação técnica firmados entre a CBTU e os municípios potiguares de Natal, São Gonçalo do Amarante, Nísia Floresta, São José de Mipibu e Parnamirim (peça 64 a 68) , tendo por objeto o desenvolvimento de estudos para ampliação da linha férrea de passageiros daquela capital em direção a essas quatro últimas edilidades;
	c) Resolução nº 143, de 13/11/2020 (peça 70) , do Conselho do Programa de Parcerias de Investimentos da Presidência da República (CPPI) , publicada no Diário Oficial da União do dia 16/11/2020, na qual o Ministro da Economia, no papel de presidente do aludido Conselho, e o Ministro de Estado do Desenvolvimento Regional resolvem, in verbis:
"Art. 1º Autorizar, em caráter ad referendum do Conselho do Programa de Parcerias de Investimentos - CPPI, a Companhia Brasileira de Trens Urbanos S.A. - CBTU a promover os seguintes investimentos na região metropolitana de Natal:
1. Linha Branca - Trecho 1, com 5,4 Km de remodelação de linha de trem;
2. Linha Branca - Trechos II e III, com 20,6 km remodelação de linha de trem; e
3. Linha Roxa - Trecho I, com construção de 4,2 km de linha de trem.
Art. 2º Recomendar que o Conselho de Administração da CBTU delibere sobre todos os investimentos de que trata o art. 1º e, se aprovados, monitore, juntamente com o Ministério do Desenvolvimento Regional, a implementação, de modo a não restringir o processo de desestatização."
	d) petição, de 17/11/2020, informando que a CBTU apresentará até o dia 1/12/2020 os estudos sobre a mobilidade dos municípios envolvidos na expansão objeto das licitações 001 e 002 CBTU-STU/NAT (peça 71) ;
	e) petição (peça 73) , de 24/11/2020, requerendo a juntada de documentos que comprovam a adequação dos investimentos aos planos de mobilidades das regiões (peças 72; 74-87) afetadas, além de indicar a existência das autorizações do Ministério da Economia e do CPPI (peça 70) e a possibilidade de ocorrer o periculum in mora reverso.
	É o Relatório.

Marcos Cavalcanti de Morais Sarinho (OAB/PE 33.771) e outros, representando a Companhia Brasileira de Trens Urbanos (procuração à peça 19).

Não atuou.

REPRESENTAÇÃO. LICITAÇÃO. REALIZAÇÃO DE INVESTIMENTOS NA MALHA E EM ESTAÇÕES FERROVIÁRIAS. EMPRESA PÚBLICA INCLUÍDA NO PROGRAMA NACIONAL DE DESESTATIZAÇÃO (PND). INDÍCIOS DE AUSÊNCIA DE AUTORIZAÇÃO DO MINISTÉRIO DA ECONOMIA. NECESSIDADE DE ALINHAMENTO DOS INVESTIMENTOS AO PLANO DE MOBILIDADE LOCAL. MEDIDA CAUTELAR INAUDITA ALTERA PARS, PARA SUSPENSÃO DE LICITAÇÃO. OITIVA DA PARTE. DILIGÊNCIA. SUBMISSÃO DO FEITO AO PLENÁRIO PARA RATIFICAÇÃO DA MEDIDA ACAUTELATÓRIA (ACÓRDÃO 2.485/2020-TCU-PLENÁRIO). AGRAVO. RATIFICAÇÃO, PELO RELATOR, DA DECISÃO AGRAVADA. ELEVAÇÃO DO RECURSO À APRECIAÇÃO DO PLENÁRIO. AGRAVO CONHECIDO, MAS IMPROVIDO QUANTO AO MÉRITO.

REPRESENTAÇÃO (REPR)

não atuou.

Conforme se depreende do relatório precedente, trago a apreciação deste Colegiado a análise de Agravo interposto pela Companhia Brasileira de Transportes Urbanos (CBTU) contra a medida cautelar concedida no âmbito de Representação formulada pela Secretaria de Fiscalização de Infraestrutura Urbana (SeinfraUrbana) a respeito de possível irregularidade ocorrida na Superintendência de Trens Urbanos de Natal/RN - STU-NAT relacionada ao lançamento dos editais das Licitações Eletrônicas 001/2020-CBTU/STU-NAT e 002/2020-CBTU/STU-NAT.
2.	Em cognição sumária, entendi que o exame promovido pela unidade técnica demonstrou de forma adequada a presença do perigo na demora e da fumaça do bom direito, razão pela qual, com fulcro no art. 276 do Regimento Interno-TCU, concedi no dia 14/9/2020, por meio de despacho monocrático (peça 7) , medida cautelar suspendendo as mencionadas licitações até que o Tribunal delibere sobre o mérito da presente Representação.
3.	Na sessão do dia 16/9/2020, este Colegiado proferiu o Acórdão 2485/2020-TCU-Plenário referendando a mencionada medida acautelatória.
4.	Feitas as devidas comunicações, o Ministério da Economia se manifestou nos autos por meio das peças 16 a 18, enquanto que o Ministério do Desenvolvimento Regional apresentou suas razões nas peças 52 a 58. A CBTU, por sua vez, apresentou Agravo (peças 20-50) contra o despacho cautelar, defendendo que inexistiriam as alegadas violações aos artigos 47 e 59 do Decreto 2.594, de 15/5/1998.
5.	Em respaldo a essa afirmação, a agravante argumentou que somente após a homologação das licitações, prevista para ser realizada após meados de outubro, é que a CBTU infringiria os dispositivos mencionados. Acrescentou que tal homologação estaria condicionada à autorização expressa do Ministério da Economia e do Conselho do Programa de Parcerias de Investimentos da Presidência da República (CPPI) , contexto este em que inexistiria o perigo na demora ou a fumaça do bom direito que fundamentam a decisão monocrática ora combatida.
6.	Quanto ao alinhamento ao plano de mobilidade, a recorrente indicou que celebrou acordos de cooperação para a realização de estudos e planejamento da mobilidade urbana com os municípios envolvidos na expansão e, com isso, não haveria que se falar em infringência ao art. 18, inciso II, da Lei 12.587, de 3/1/2012, que, entre outras providências, institui as diretrizes da Política Nacional de Mobilidade Urbana.
7.	Pleiteou, ao final do arrazoado, o acolhimento da peça recursal e o seu provimento no sentido de reformar a decisão que determinou suspensão cautelar das Licitações Eletrônicas 001/2020-CBTU/STU-NAT e 002/2020-CBTU/STU-NAT.
8.	No que tange à admissibilidade do Agravo em tela, considero preenchidos os requisitos previstos no art. 289, caput, do Regimento Interno-TCU, cabendo, portanto, conhecer do recurso e, nos termos da segunda parte do § 1º do art. 289 do Regimento Interno-TCU, submeto o feito à apreciação deste Colegiado com os fundamentos que passo apresentar.
9.	Recorde-se, preliminarmente, que o agravo interposto contra medida cautelar deve se limitar à demonstração da ausência dos pressupostos que ensejaram a sua adoção, não se prestando ao exame exaustivo de mérito, em face do caráter de cognição superficial das medidas cautelares. Esse entendimento encontra amparo na jurisprudência desta Corte de Contas, conforme se depreende dos Acórdãos deste Plenário 1.281/2019, 2.919/2018, 2.542/2017, 1.906/2017, 3.080/2016 e 1.154/2015, o segundo de minha relatoria e os demais relatados pelos Ministros Vital do Rêgo, Augusto Nardes, Marcos Bemquerer Costa, Bruno Dantas e Benjamin Zymler.
10.	Dito isso, considero que os fundamentos inicialmente constantes do Agravo (peças 20-50) buscavam, em síntese, a discussão antecipada de mérito, no entanto os documentos (peças 60-87) recentemente acostados aos autos, de fato, relacionam-se aos pressupostos da medida cautelar, as quais passo a analisar.
11.	Quanto à fumaça do bom direito, a defesa reconhece a necessidade de autorização expressa do Ministério da Economia e do Conselho do PPI, indicando, no entanto, que tais documentos poderiam, sem infringir os arts. 47 e 59 do Decreto 2.594/1998, ser apresentados até o momento da homologação do certame, pois somente após essa fase a CBTU estaria contraindo obrigações financeiras não relacionadas com a operação e a manutenção da empresa.
12.	Entendo trata-se de uma interpretação meramente formal dos termos da aludida norma infralegal, já que a leitura combinada dos mencionados artigos impõe a subordinação administrativa da estatal incluída no Programa Nacional de Desestatização (PND) às decisões do Ministério da Economia e ao Conselho do PPI, que, a meu ver, abrangeria a necessidade de se obter autorização prévia para dar início ao processo de contratação de investimentos considerados não indispensáveis ao dia a dia da empresa a ser desestatizada.
13.	De todo modo, a princípio, a questão pode ser tida por superada, uma vez que, além da autorização concedida pelo Ministério da Economia (peça 62, p.1) , recentemente foi publicada a Resolução-CPPI nº 143, de 13/11/2020 (peça 70) , mediante a qual o Ministro da Economia, no papel de presidente do aludido Conselho, e o Ministro de Estado do Desenvolvimento Regional resolveram, in verbis:
"Art. 1º Autorizar, em caráter ad referendum do Conselho do Programa de Parcerias de Investimentos - CPPI, a Companhia Brasileira de Trens Urbanos S.A. - CBTU a promover os seguintes investimentos na região metropolitana de Natal:
1. Linha Branca - Trecho 1, com 5,4 Km de remodelação de linha de trem;
2. Linha Branca - Trechos II e III, com 20,6 km remodelação de linha de trem; e
3. Linha Roxa - Trecho I, com construção de 4,2 km de linha de trem.
Art. 2º Recomendar que o Conselho de Administração da CBTU delibere sobre todos os investimentos de que trata o art. 1º e, se aprovados, monitore, juntamente com o Ministério do Desenvolvimento Regional, a implementação, de modo a não restringir o processo de desestatização."
14.	Faço contar que utilizei a expressão "a princípio" acima considerando ainda não constar dos autos a comprovação de que essa recém editada Resolução nº 143/2020 já teria sido, conforme exigência expressamente imposta em seu art. 1º, referendada pelo Conselho do PPI, composto por presidentes de bancos públicos e por diversos outros ministros de estado além daqueles dois que subscrevem a referida norma.
15.	Quanto ao impacto dessa condicionante no certame, a CBTU defende em suas manifestações (peça 72, p. 2; peça 62, p.2) que tais autorizações em nada afetam a competitividade do processo licitatório, pois se trata de informação interna da qual os licitantes não têm acesso. Discordo veemente desse raciocínio porque se trata de uma barreira para a celebração do contrato que não se encontra sob controle do licitante e, portanto, é relevante apresentá-la aos interessados.
16.	Com isso, os licitantes irão avaliar os riscos e os custos as serem dispendidos na participação da licitação, assim como a possibilidade de se sagrar vencedor do certame e, ainda assim, não poder celebrar a almejada avença devido à ausência expressa do CPPI. Vejo que essa informação será relevante para a definição da participação dos interessados e na formação dos lances a serem ofertados.
17.	Nesse contexto, visando conferir isonomia aos interessados, entendo necessário que todos os potenciais licitantes tenham conhecimento prévio de que a homologação do certame estará vinculada a ratificação da autorização emitida pelos Ministros de Estado da Economia e do Desenvolvimento Regional, conforme indicado no art. 1º da Resolução-CPPI nº 143/2020. Para tanto, pertinente determinar, nos termos do art. 21, §4º, da Lei de Licitações, que a CBTU se abstenha de republicar os editais das licitações ora em análise sem divulgar aos licitantes que a homologação do certame ao vencedor de ambas as licitações está condicionada à decisão final do CPPI em referendar a Resolução-CPPI nº 143/2020.
18.	Outro pressuposto da medida cautelar consistia na ausência de comprovação do alinhamento dos investimentos a serem realizados pela CBTU ao Plano de Mobilidade das cidades afetadas. Previamente, a estatal de transportes urbano havia unicamente apresentado os acordos de cooperação firmados com as edilidades (peças 64 a 68) com o objetivo de desenvolver os estudos para a ampliação do sistema sobre trilhos.
19.	Ou seja, tudo indicava haver uma inversão do ciclo da política pública, uma vez que se intencionava realizar investimentos com recursos públicos federais, cuja competência é dos entes municipais, antes mesmo da conclusão dos estudos que se destinariam ao adequado planejamento da expansão dos sistemas.
20.	Tampouco a carta de intenções subscrita pelo Prefeito de Natal/RN (peça 63) , dirigida ao Superintendente de Trens Urbanos de Natal, permitia concluir diferentemente acerca da inversão das fases da política pública. Com todo respeito ao nobre alcaide, que possivelmente visa assegurar vultosos investimentos federais em prol da população de seu município, o fato é que este Tribunal não pode permitir o emprego de recursos públicos em obras de mobilidade urbana em relação às quais sequer haviam sido concluídos os estudos objeto dos termos de cooperação firmados entre a CBTU e os municípios interessados.
21.	Todavia esse entendimento pôde ser alterado com base nas informações recentemente juntadas aos autos (peças 71 a 87) . Em que pese a demora no envio desses elementos, considero que as novas peças indicam que os municípios da região metropolitana de Natal/RN possuem planos de mobilidade aprovados, bem como há documento técnico produzido pela CBTU (peça 72) que relaciona a aderência dos investimentos propostos ao referido instrumento de planejamento urbano.
22.	Além desses, foram protocolados os estudos de viabilidade técnica e econômico-financeiras das linhas roxa e branca (peças 84-87) do sistema metroviário potiguar que podem ter sido utilizados para subsidiar a decisão das instâncias executivas e decisórias da CBTU a realizarem os investimentos ora questionados. Assim, a existência dos planos de mobilidade dos municípios, do documento técnico produzido pela CBTU e dos estudos de viabilidade entendo que restou afastado o requisito da fumaça do bom direito presente na cautelar ora combatida.
23.	Tendo em vista que a presente fase processual busca unicamente avaliar a manutenção dos pressupostos da medida cautelar concedida, deixo de me manifestar sobre o mérito da representação, cujo exame exaustivo, a ser realizado pela SeinfraUrbana, permitirá verificar com mais profundidade sobre a pertinência documentos encaminhados.
24.	No que tange ao perigo da demora reverso, ainda que a medida cautelar esteja perdendo os seus efeitos, conveniente lembrar que as rubricas direcionadas aos investimentos em comento poderão, caso não sejam utilizados no presente ano, novamente constar da lei orçamentária do próximo ano, desde que seja essa a vontade dos Poderes Executivo e Legislativo da União. Não há, portanto, que se falar em um suposto perigo de irreversibilidade dos efeitos da decisão recorrida em face do eminente encerramento do atual ciclo orçamentário.
25.	Diante disso, considero não subsistir o pressuposto do periculum in mora necessário para a manutenção da cautelar por mim concedida em 14/9/2020 (peça 7) e referendada por este Tribunal de Contas em 16/9/2020 por meio do Acórdão 2485/2020-TCU-Plenário (peça 13) .
	Ante o exposto, VOTO no sentido de que o Tribunal adote a deliberação que ora submeto à apreciação deste Colegiado.
TCU, Sala das Sessões Ministro Luciano Brandão Alves de Souza, em 2 de dezembro de 2020.
AROLDO CEDRAZ 
Relator